【裁判字號】    93,重上更(三),217
【裁判日期】    950831
【裁判案由】    違反著作權法
【裁判全文】
臺灣高等法院刑事判決           93年度重上更(三)字第217號
上  訴  人
即 自 訴人  黛斯蒂有限公司
代  表  人  甲○○
自訴代理人  李  旦律師
            江俊賢律師
被      告  丙○○
選任辯護人  曾冠棋律師
被      告  丁○○
            戊○○
共      同
選任辯護人  方鳴濤律師
被      告  乙○○
選任辯護人  李文中律師
            葉繼升律師
            盧昱成律師
上列上訴人因自訴被告違反著作權法案件，不服臺灣台北地方法
院88年度自字第575號，中華民國88年9月7日第一審判決，提起
上訴，判決後，經最高法院第3次發回更審，本院判決如下 :
  主    文
原判決撤銷。
本件自訴不受理。
  理    由
一、自訴意旨略以：「Ｐａｒｉｓ  Ｓｔｒｅｅｔ，Ａ  Ｒａｉ
    ｎｙ  Ｄａｙ」（下稱「巴黎街，下雨日」）之繪畫係ＳＡ
    ＬＡＭＡＮＤＥＲ  ＧＲＡＰＨＩＸ，ＩＮＣ（下稱「美商
    薩拉曼德公司」）於西元1993年間，取得ＴＨＥ  ＡＲＴ
      ＩＮＳＴＩＴＵＴＥ  ＯＦ  ＣＨＩＣＡＧＯ  ＭＵＳＥ
    ＵＭ  ＳＨＯＰ（下稱美國芝加哥藝術學院博館工場）授權
    同意並加以精心規劃、設計而使用於「在巴黎雨天傘」商品
    上銷售之美術著作。其特殊處為將該圖形分為Ａ、Ｂ兩版面
    ，Ａ版面比Ｂ版面大百分之十六，以配合雨傘商品之圓弧雨
    傘散狀形表面、且複製鵝卵石路的一景置於Ａ版面之右下角
    而重製於雨傘上，美商薩拉曼德公司更積極地印製精美型錄
    及不斷刊登廣告予以促銷，該傘已具有相當特色與知名度，
    美商薩拉曼德公司亦專屬授權自訴人黛斯蒂有限公司（即Ｔ
    ａｓｔｅｍａｋｅｒ  Ｉｎｔｅｒｎａｔｉｏｎａｌ  ＩＮ
    Ｔ‧Ｌ）使用。被告丙○○為太平洋崇光百貨股份有限公司
    （下稱「崇光百貨」）負責人；被告丁○○及被告戊○○則
    分別為莎麗企業有限公司（下稱「莎麗公司」）之負責人及
    副理；被告乙○○則為國巨洋傘欣業有限公司（下稱「國巨
    公司」）之負責人，渠等竟於民國（以下未冠年別者同）87
    年間，意圖銷售營利，基於常業之犯意聯絡，由莎麗公司向
    國巨公司販入仿冒「在巴黎雨天傘」之雨傘數支，並陳列於
    臺北市○○○路○段四五號崇光百貨專櫃內銷售，因認被告
    等人共同涉有違反著作權法第94條、93條之明知為侵害著作
    權之物意圖營利而交付之常業罪嫌云云。
二、按犯罪之被害人得提起自訴；不得提起自訴而提起者，應諭
    知不受理之判決，刑事訴訟法第319條第1項前段、第334條
    分別定有明文。又刑事訴訟法第319條所定得提起自訴之人
    ，係限於因犯罪而直接被害之人，必其人之法益由於犯罪行
    為直接所加害，若須待乎他人之另一行為而其人始受損害者
    ，即非因犯罪直接所受之損害，不得提起自訴（最高法院26
    年渝上字第893號裁判要旨參照）。故必須因犯罪而被害之
    人，始得提起自訴；非因犯罪而被害之人，不得提起自訴，
    乃當然之解釋。苟自訴人主張其係犯罪之被害人而提起自訴
    ，經法院調查結果，認其並非因犯罪而直接被害之人，自應
    依刑事訴訟法第334條規定諭知不受理之判決。
三、經查：
  (一)「Ｐａｒｉｓ  Ｓｔｒｅｅｔ，Ａ  Ｒａｉｎｙ  Ｄａｙ」
    （「巴黎街，下雨日，原圖影本如附件二）繪畫之美術著作
    係公共財產，任何人均得自由利用：自訴人指訴：美商薩拉
    曼德公司就附件一所示自訴人之「在巴黎雨天傘」之美術圖
    形有著作權云云，然查：「Ｐａｒｉｓ  Ｓｔｒｅｅｔ，Ａ
      Ｒａｉｎｙ  Ｄａｙ」（「巴黎街，下雨日」，原圖影本
    如附件二）繪畫之美術著作係法國畫家Ｇｕｓｔａｖｅ  Ｃ
    ａｉｌｌｅｂｏｔｔｅ於西元1877年創作，該畫家生於西元
    1848年，於西元1894年去世，有被告丙○○所提及原審依職
    權查詢之網頁資料在卷足憑（見原審卷第114頁、第133頁）
    。著作人Ｇｕｓｔａｖｅ  Ｃａｉｌｌｅｂｏｔｔｅ死亡迄
    今已逾100年，依著作權法第30條規定，著作財產權之存續
    期間業已屆滿，足見「巴黎街，下雨日」之美術著作已成為
    公共財產，任何人均得自由利用（包括重製、改作成衍生著
    作、公開展示等）。從而，芝加哥藝術學院能否授權美商薩
    拉曼德公司，已非無疑，
  (二)美商薩拉曼德公司、自訴人均未獲得「巴黎街、下雨日」之
    專屬授權：按著作財產權人得授權他人利用著作，其授權利
    用之地域、時間、內容、利用方法或其他事項，依當事人之
    約定；其約定不明之部分，推定為未授權。前項授權不因著
    作財產權人嗣後將其著作財產權讓與或再為授權而受影響。
    非專屬授權之被授權人非經著作財產權人同意，不得將其被
    授與之權利再授權第三人利用。專屬授權之被授權人在被授
    權範圍內，得以著作財產權人之地位行使權利，並得以自己
    名義為訴訟上之行為。著作財產權人在專屬授權範圍內，不
    得行使權利，著作權法第37條第1項至第4項定有明文；又按
    著作權之授權利用，有專屬授權與非專屬授權之分。非專屬
    授權，著作財產權得授權多人，不受限制；專屬授權，則係
    獨占之許諾，著作財產權人不得再就同一權利更授權第三人
    使用，『甚至授權人自己亦不得使用該權利』。專屬授權之
    被授權人於其被授權之範圍內既獨占利用著作財產權，則其
    權利之被侵害與原著作財產權人之權利被侵害，並無不同，
    自係犯罪之直接被害人，而得依法提起告訴或自訴（參照最
    高法院86年度台上字第3612號判決意旨）合先敘明。查:
    (1)自訴人主張美商薩拉曼德公司就「巴黎街，下雨日」於
      1993年，由ＴＨＥＡＲＴＩＮＳＴＩＴＵＴＥ  ＯＦＣＨ
      ＩＣＡＧＯ  ＭＵＳＥＵＭ  ＳＨＯＰ（美國芝加哥藝術
      學院博物館工場）取得「巴黎街，下雨日」繪畫之授權，
      固先後提出美國芝加哥藝術學院博物館工場出具之「ＬＩ
      ＣＥＮＳＥＣＯＮＴＲＡＣＴ」（見本院上訴卷一第70頁
      、最高法院92年台上字第4417號卷第29至33頁），證明自
      訴人確獲該工場授權云云。然觀之上述2件合約之內容雖
      完全相同，惟自訴人於本院上訴提出之合約，該工場人員
      簽署於西元1999年4月13日，美商薩拉曼德公司則簽署於
      西元1999年9月4日，合約期間3年（至西元2002年5月1日
      ）；至自訴人向最高法院上訴時提出之合約，該工場人員
      簽署於西元1993年7月29日，美商薩拉曼德公司則簽署於8
      月2日，期間5年，就內容相同之同一授權事項竟異其簽約
      日期、期間，且簽署之字跡依肉眼觀察明顯不同，其情顯
      悖於常理，故上開二份合約書之真實性，容可置疑？再者
      ，縱認上開授權契約書之內容屬實，惟依自訴人提出之上
      開合約內容中譯本亦載明「‧‧1下列定義用於本契約：
      Ａ形象: 巴黎街，下雨日，1877，ＧＵＳＴＡＶＡ  ＣＡ
      ｌｌＥＢＴＴＥ在帆布上之油畫，‧‧Ｂ項目洋傘。‧‧
      ‧我們授給你們不能轉讓的執照，憑此執照得依我們所製
      作之照相上形象製造和銷售洋傘，該形象來自芝加哥藝術
      學院之集錦，你們製造出來的洋傘得在世界各地銷售為期
      五年，依照本契約條件實行，本執照並非獨家頒發性質，
      ‧‧；2本執照頒發之條件為根據美國版權法規定版權通
      知必需出現於所製之洋傘上，除有特別規定外，版權通知
      將載明如下，芝加哥藝術學院、保留全部版權，這是本執
      照頒發之重要條件。‧‧‧4保留權力：全部形象為芝加
      哥藝術學院的財產，你們在形象的使用上並未取得任何權
      力，財產權或利益，你們不能裝造、授權或准許使用從這
      些形象上之特定圖片或照相感光版，除非在本執照規定之
      範圍內，彩色分開、透明物體、印刷製版和其他裝製不得
      交予他人在使用或再轉讓，本契約上並未載明頒授給你們
      全部權力，係保留給我們使用和處理，並無任何限制‧‧
      」等語 (見最高法院92年度台上字第4417號卷第34、35頁
      ）由是可知，芝加哥藝術工場應未授予「美商薩拉曼公德
      公司」獨占性之許諾，依上說明，其非「專屬授權」明甚
      ，從而，自訴人公司顯無從繼受取得美商薩拉曼德公司之
      「專屬授權」明甚。
    (2)自訴人並未經美商薩拉曼德公司專屬授權：
      按專屬授權乃獨占性之許諾：又按著作財產權人得授權
        他人利用著作，其授權利用之地域、時間、內容、利用
        方法或其他事項，依當事人之約定；其約定不明之部分
        ，推定為未授權，均如上述，顯然「概括授權」亦為專
        屬授權所禁止。查: 本件依自訴人所提之系爭商品目錄
        、發票內容所示（見原審卷第5至8頁、第15至42頁），
        美商薩拉曼德公司就「在巴黎雨天傘」尚能自行產製、
        銷售，，則依前開『授權人自己亦不得使用該權利』之
        說明，其既尚保有自行產製販售權利，如何再得將此等
        權利「專屬授權」予自訴人？是自訴人是否被專屬授權
        ，仍值懷疑。
      再依美商薩拉曼德公司就本件訴訟，於西元1999年2月
        3日出具與我國法律委任書性質相同之信件，委託自訴
        人提起訴訟，此由該信「美商薩拉曼德公司，一個美國
        加州的股份公司，在此授權台灣公司黛斯蒂有限公司來
        承攬法律上的訴訟行為，若有需要，對於任何公司，有
        侵害到美商薩拉曼德公司的樣式，專利，模式或任何有
        關的智慧財產權」（見原審卷第43至第45頁）之內容，
        即可知美商薩拉曼德公司僅係委任自訴人提起訴訟，並
        非將任何著作權「專屬授權」予自訴人，參以自訴人公
        司代表人甲○○於本院前審陳明：「（自提起自訴後之
        ）由88年7月26日起，就有簽約授權。我得到製造之授
        權。我的身分是代理人身分，美國公司委託我來處理，
        是代理人的角色，是美國公司委託我，他的著作權受侵
        害，我的公司沒有受到侵害。他的著作權被侵害，授權
        我們公司來處理」等語（見本院上訴卷二第57頁反面至
        第58頁正面），及自訴人公司人員吳立誠亦稱：「我們
        公司登記為黛斯蒂公司，這把傘在台灣沒有為著作權登
        記。美國公司的權利被侵害」等語（見本院上訴卷二第
        58頁反面），任故自訴人係受美商薩拉曼德公司授權代
        為提起訴訟，並非就著作權專屬授權予自訴人，亦可窺
        端倪。
      自訴人雖於88年6月14日提起本件自訴後，在88年8月10
        日提出經我國註外單位驗證之美商薩拉曼德公司書信（
        見原審卷第107頁、第110頁），該書信寫於88年7月26
        日，內容為：「I, D. Ross White, ChiefOperating
         Officer for Salamander Graphix, ACalifornia,
         USA Corporatio n,testify that TastemakerInterna
         tional, a Taiwan company, under themanagement
         of our principle agents Peter WU andMyra Lee,
        isauthorized to manufacture Salamanderdesigns in
        factories chosen bythem and appro ved by us.Furt
        hermore, they are authorized to sell andexportSa
        lamand er Producets F.O.B. Asia to all partsof
        the world.TastemakerInternati onal actsexclusive
        ly as a trading company and manufacturingagent
        for Salamander Graphix,Inc.」，然上開書信係在自
        訴人提起本件自訴後所為，自訴人既係以代理人之身分
        提起自訴，已如前敘，並不因其嗣後提出此書信，身分
        即轉換為權益被侵害之被害人。況該書信內容空泛緊載
        明自訴人公司為美商薩拉曼德公司「獨家貿易與製造代
        理商」，並未具體載明「專屬授予何種權利與期間」，
        而著作財產權，並非永續性，得以永久授權，而本件前
        開書信不具備「授權證明書」應有之內容，在在與專屬
        授權之性質相異，依著作權法第第37條第一項後段規定
        ，專屬授權之約定，其約定不明者，推定為未約定專屬
        授權，從而，美商薩拉曼德公司與自訴人關於專屬授權
        之約定既為不明，自應推定為未約定專屬授權。是自訴
        人雖所提之上述信函，並不足以認定自訴人為專屬授權
        之被授權人。
      自訴人又提出美商薩拉曼德公司於西元1991年5月4日（
        見本院上訴卷二第81、86、87頁）專屬授權（使用英文
        為：ＥＸＣＬＵＳＩＶＥ  ＢＡＳＩＳ）雖載自訴人（
        以自訴人在前之英文公司名稱授權，見本院上訴卷二第
        67頁國貿局函與附件）獨家在台灣安排推展及製造產
        品，處理銷售、製造及運送台灣製品至全世界各國家等
        語，或謂：美商薩拉曼德公司似已專屬授權自訴人得在
        台灣地區使用其公司之產製商品並銷售各地等語，惟該
        內容並未明確載明授權予自訴人何種著作權與期間，且
        美商薩拉曼德公司尚保有自己仍得生產與販賣權限（見
        前述自訴人所提出之發票與目錄），同上所述，即與專
        屬授權之性質相異，且其約定既為不明，自應推定為未
        約定專屬授權，尤有甚者，自訴人一再主張「巴黎街，
        下雨日」之雨傘著作。係於1993年改作發行，並於本院
        94年4月20日準備程序由自訴代理人確認，依上專屬授
        權概括授權禁止之規定，美商薩拉曼德公司豈能於著作
        尚未發行之1991年預先授權予自訴人之理，從而，亦難
        依上開美商薩拉曼德公司之信函，認定該司公司之產品
        在台灣地區專屬授權予自訴人生產至明，是不能認自訴
        人係本件違反著作權法案件之直接被害人。
      至自訴人代表人甲○○於本院前審雖指稱：「我們公司
        在台灣有生產」、「我們的製造、銷售權被侵害，我們
        是主張我們的製造、銷售權也被侵害」等語；證人吳立
        誠亦證稱：「是的（指美商薩拉曼德公司有授權上訴人
        生產、製造在巴黎雨天傘）」等語，自訴代理人亦稱：
        「是的（指上訴人為被害人），我在書狀上面有資料，
        我的自訴人他的權利有受到損害，」等語 (見本院上訴
        卷第58、59頁）。惟與本院上述調查之結果不符，自難
        依自訴人片面所陳資為已獲得專屬授權之認定。
    (3)綜上，自訴人既非專屬授權之被授權人，依上說明，自非
      適格之自訴人，依法不得提起本件自訴。
  (三)商薩拉曼德公司將「巴黎街，下雨日」繪畫之美術著作，以
    附件三之方式，作成附件一之「在巴黎雨天傘」，係就美術
    或圖形著作之著作內容，以平面形式附著於立體物之傘面上
    ，僅為美術或圖形著作之重複製作，而非「衍生著作」：
  (1)按所謂美術著作係指著作權人以智巧、匠技、描繪或表現之
    繪畫、雕塑、書法或其他具有美感之著作。又著作係指屬於
    文學、科學、藝術或其他學術範圍之創作，是著作權法所保
    護之著作須具「原創性」（參照最高法院八十二年度台上字
    第七０三七號判決）。而著作權法第三條第一項第五款所稱
    「重製」係指以印刷、複印、錄音、錄影、攝影、筆錄，或
    其他方法直接、間接、永久或暫時之重複製作而言，並非以
    重複製作後所呈現之平面或立體形式為區別標準，故將平面
    之美術或圖形著作轉變為立體形式究屬重製，抑或實施行為
    ，自需就該平面之美術或圖形著作與轉變後之立體物加以比
    較認定，如美術或圖形著作之著作內容係以平面形式附著於
    該立體物上者，固為美術或圖形著作的重複製作，如立體物
    上以立體形式單純性質再現平面美術或圖形著作之著作內容
    者，亦為著作權法第3條第1項第五款所定之重製行為，例如
    將小鴨卡通圖製成小鴨玩具（立體物），該玩具再現小鴨卡
    通圖之著作內容者，即為重製行為，未再現小鴨卡通圖之著
    作內容者，則為實施行為。非謂將平面之美術或圖形著作轉
    變為立體形式均概稱為實施行為，不受著作權法之規範。另
    著作權法第3條第1項第11款所謂「改作」係指以翻譯、編曲
    、改寫、拍攝影片或其他方法就原著作另為創作者而言。故
    立體物上除以前述立體形式單純性質再現平面美術或圖形著
    作之著作內容者外，尚另有新的創意表現，且此有創意之立
    體物復為著作權法第5條第1項所例示保護之著作，即屬上開
    所定之改作行為，此立體物即為著作權法第6條第1項所稱之
    「衍生著作」，亦受著作權法之保護（參照最高法院86年度
    台上字第5222號判決）。
  (2)自訴人稱：美商薩拉曼德公司將「巴黎街，下雨日」繪畫之
    美術著作，以附件三自訴人所稱之：「將該圖形分為Ａ、Ｂ
    兩版面，Ａ版面比Ｂ版面大百分之十六（此部分經勘驗並非
    如此，詳如下述），以配合雨傘商品之圓弧雨傘散狀形表面
    、且複製鵝卵石路的一景置於Ａ版面之右下角而重製於雨傘
    上」之方式，作成附件一之「在巴黎雨天傘」等情，固據其
    提出設計圖、目錄、雜誌廣告、銷售發票、訂購單、新聞週
    刊、雨傘實物一把等為證。又依自訴人所提出之「在巴黎雨
    天傘」設計文件表明：該設計工作乃是由我們的設計小組以
    創意方式所進行。這個雨傘上，有兩個交錯的角片，而不是
    單純從一個平面畫所切割出來的。‧‧‧三角片１（即自訴
    狀所稱三角片Ｂ）：顯示出一個男人與一個女人，十九世紀
    末上流人士的盛裝打扮，‧‧‧這個男人與女人的比例被放
    大到116%，以代表他們在社會的上等階級。‧‧‧第１塊三
    角片上的人臉上表情都十分清楚，除此之外，沒有其他人是
    這樣，我們設計小組在傘上作出自己的詮釋，讓這些富有人
    士與畫中背景的貧窮人家，形成強烈對比。三角片２（即自
    訴狀所稱三角片Ａ）：有一個孤寂的老人在路上走著，而且
    頭低低的看著地下，代表這些比較貧窮的人，在同樣這個社
    會裏的掙扎，基於此因，他們被保留原來的比例。電腦設計
    ：為了把一個平面圖取下，放到一把傘上，有些美術上的工
    作，就必須在電腦上作修改。這就是為什麼第１塊三角片上
    的人，而以被放大到１１６％。在第２塊三角片上，鵝卵石
    路則在電腦上被『複製』。如果我們不做那些設計修改，那
    個臉朝下的男人，將會離人行道有一步之遠，而不會站在鵝
    卵石路上（第２塊三角片的右邊角落被複製）等語，惟經原
    審與本院前審先後比對自訴人提出其所販賣之「在巴黎雨天
    傘」實物、上開網頁資料及被告戊○○提出之製傘圖版後，
    美商薩拉曼德公司確實複製鵝卵石路一景置於三角片２右下
    角，惟比例放大者應係三角片２，而非三角片１，此觀諸自
    訴狀所附自證二函件及設計圖即可明之，自訴人所述：三角
    片１的比例被放大到１１６％，容有誤會（見本院上訴卷二
    第73頁至第77頁、第92頁至第94頁）。綜前所述，自訴人販
    賣之「在巴黎雨天傘」之設計有別於「巴黎街，下雨日」畫
    作者有二處，一為三角片２上的人，被放大到１１６％；另
    為複製鵝卵石路一景置於同三角片之右下方。至自訴人指稱
    ：第１塊三角片上的人臉上表情都十分清楚，除此之外，沒
    有其他人是這樣，讓這些富有人士與畫中背景的貧窮人家，
    形成強烈對比。三角片２：有一個孤寂的老人在路上走著，
    而且頭低低的看著地下，代表這些比較貧窮的人，在同樣這
    個社會裏的掙扎等詞，然經本院前審當庭核對結果（見本院
    上訴卷二第73頁至第77頁、第92頁至第94頁），均係自附件
    二所示之原著作重製，僅係自訴人闡述該畫作之意念，並非
    對原畫作有何改作行為，自訴人此項敘述與原創性無關，亦
    非新觀念。
  (3)自訴人雖稱：美商薩拉曼德公司所設計之傘面具有創作性，
    在其設計文件上已有說明，且與「巴黎街，下雨日」一圖有
    四點區別點，故已形成該繪畫之改作。此項改作於西元1993
    年6月20日首次發行，西元1998年2月27日曾向美國著作權局
    申請改作後之著作權登記，依北美事務協調委員會與美國在
    台協會著作權保護協定第1條、我國著作權法第6條規定，此
    項衍生著作應受我國著作權法之保障（見本院上訴卷一第47
    至51頁）。又美國著作權局之著作權證明書記載「提出已經
    加入作品之內容，為此申請版權，本作品經選擇編排整理和
    另加之藝術工作」，故係受美國著作權法保護之著作，且系
    爭「在巴黎雨天傘」著作曾在美國提起訴訟，整個「在巴黎
    雨天傘」之傘面均為自訴人所主張侵權之對象，不是指各個
    三角片為侵權之對象（見本院上訴卷一第219至222頁）。自
    訴人至少從八十年起已是專屬授權，原審所呈之授權書只重
    申此一事實之延續性，此四份圖稿採自相同的一幅畫，其間
    只有相對應比例之不同，以經緯線作實際比對，各點座標幾
    乎在完全相同位置」等語（見本院上訴卷二第97頁至第98
    頁），但該截取附件二Ｇｕｓｔａｖｅ  Ｃａｉｌｌｅｂｏ
    ｔｔｅ於西元1877年所繪之「巴黎街，下雨日」美術著作，
    方式為附件三之自訴人所稱之傘面，係重製且不具原創性，
    業敘明於前，而自訴人所提出之美國著作權局登記資料，以
    證明其著作權之依據（見本院上訴卷二第48頁），惟按美國
    著作權係採創作保護主義，創作一經完成即享有著作權，而
    其對著作權之登記，係採用自願登記制度，僅有公示之作用
    ，或具有表面證據之效力（見羅明通，著作權法論，第二冊
    ，第119、1269頁），該註冊登記並非著作權之取得要件，
    即雖經註冊登記，並非當然取得著作權，仍須為實質探究是
    否取得著作權，而自訴人之系爭產品並不具原創性，已如前
    述，自不得享有著作權，是自訴人所提上開美國著作權局登
    記資料，僅能作為其於美國註冊登記之證明，其是否屬於吾
    國著作權法規範之「著作」，自應依吾國著作權法之規定認
    定。從而，自訴人所陳著作權之依據，已不足採。
  (4)再按吾國著作權法關於著作權之享有，不採登記（註冊）主
    義，而採創作（自然）主義（該法第3條第1項第2款、第13
    條），依該法（舊著作權法）第74條規定，著作人或著作權
    人固得向主管機關內政部申請為著作人、著作權人等登記，
    但此種登記僅有存證之作用，尚無推定之效力，僅於同法第
    10條所定「在著作之原件或其已發行之重製物上，或將著作
    公開發表時，以通常之方法表示著作人之本名或眾所周知之
    別名者，推定為該著作之著作人（第一項）；前項規定，於
    著作發行日期、地點之推定，準用之（第二項）」及第14
    條所定「第10條第1項規定，於著作財產權人之推定，準用
    之」諸情形，始有推定為著作人或著作財產權人之效力，是
    故，主張著作權被侵害者，除合於上開推定規定外，仍須舉
    證證明其為著作人或著作權人，或由法院依職權予以調查認
    定（參照最高法院86年度台上字第5199號判決）。自訴人雖
    於89年1月6日，提出美國國會圖書館著作權辦公室出具之證
    明書（見本院上訴卷二第48頁），然該證明書之原文為：「
    THIS IS TO CERTIFY that the attached photocopy is a
    true representation of the work entitled RAINY DAY
    IN PARIS deposited in the Copyright Office with
    claim of copyrigheregister ed under number VA
    872-819」，顯見係證明美商薩拉曼德公司就「在巴黎雨天
    傘」曾送件登記，其號碼為VA 872-819，但此種登記依前開
    說明，僅有存證之作用，並非實質如專利案件之審查後之發
    予專利權證書，尚無推定之效力，亦不能據此逕行推定其即
    擁有著作權。至自訴人提出美商薩拉曼德公司就「在巴黎雨
    天傘」，曾送件登記號碼為VA872-819之申請表格（見本院
    上訴卷一第66頁至第69頁，中文翻譯見同卷第226頁至第230
    頁），其內容雖載「Selection, arrangement andadaptati
    on and additional artistic work」（本院上訴卷一第67
    頁），顯與前述相同，即選裁原著加以編排，要屬著作權法
    第3條第1項第5款所稱之「重製」，並非著作權法第3條第1
    項第11款所謂原著作另為創作之「改作」，復無新的創意表
    現，亦非著作權法第6條第1項所稱之「衍生著作」，自不受
    著作權法之保護。從而，該申請登記表格僅係送件備查，並
    無實質審查發予證書之效果。
  (5)自訴意旨又主張美商薩拉曼德公司參照「巴黎街，下雨
    日」名畫，選擇編排、改作及另加入部分作品而完成系爭「
    在巴黎雨天傘」之衍生著作，於西元1993年6月20日首次發
    行，並於1998年2月27日向美國著作權局申請為改作後之著
    作權，上訴人並提出美國著作權局登記資料為證（見本院上
    訴卷二第48至52頁）。而美國著作權法第101條規定之「衍
    生著作」係指一種以上既存著作，如翻譯、樂譜改寫、戲劇
    化、小說化、電影、錄音、美術重製、節縮本，或其他任何
    將著作重組、變換、或改作之形態。由評語、增編或增修等
    組成之著作，從整體上表現著作人原創性者，即為衍生著作
    （見本院上訴卷二第296頁），衍生著作依美國著作權法第
    102條、第103條規定受該國著作權法之保障，依北美事務協
    調委員會與美國在台協會簽定之著作權保護協定第1條，該
    著作並受我國著作權之保護云云。然查：北美事務協調委員
    會與美國在臺協會著作權保護協定於82年07月16日公布，該
    協定第1條規定「 (一)北美事務協調委員會與美國在臺協會
    即本協定之締約雙方，同意各依其國內法暨本協定，賦予文
    學與藝術著作之著作人、著作權人充分及有效之權益。‧‧
    」；第2條規定「 (一)所謂「文學及美術著作」，應包括在
    文學、科學及藝術範疇內不論以任何方法或形式表現之原始
    著作，包括書籍、小冊子、電腦程式及其他著作；講演、講
    道，及其他口述著作；戲劇或樂劇著作；舞蹈著作、不論是
    否附有歌詞之音樂著作、錄音著作；包括錄影帶之任何形式
    電影著作；圖形著作；美術著作；攝影著作；地圖；科技或
    工程設計圖形；翻譯；編輯及其他著作。該等著作之種類，
    依本協定各方領域內適用之法律定之。(二)文學及藝術著作
    ，是否其全部或特定部分種類須附著於物體上方予以保護，
    由本協定各該方領域內之法令定之。(三)除本協定另有規定
    外，翻譯著作、改作著作、音樂著作之編曲，及其他文學或
    藝術著作之改變所產生之著作，在無害原著作著作權之範圍
    內，應依本協定及各該方領域之法律予以獨立之保護。」等
    規定可知，美國人基於上述協定，雖其著作權雖受本國法律
    之保護，然其保護之範圍，基於司法主權獨立之原則，仍需
    依照「各方領域國之法律」定之（即本國著作權法），換言
    之，美國之著作在吾國是否受保護？仍需依吾國著作權認定
    是否屬於「著作」至明，而自訴人上述主張不符合吾國著作
    權法有關於「改作」（即衍生著作之要件），自訴人徒然援
    引美國著作權法之規定，主張美商薩拉曼德公司之衍生著作
    遭侵害，自難認有據。
  (6)依上，美商薩拉曼德公司將「巴黎街，下雨日」繪畫之美術
    著作，以附件三之方式，作成附件一之「在巴黎雨天傘」，
    係就美術或圖形著作之著作內容以平面形式附著於立體物之
    傘面上，因無創意且不具備「原創性」，依前開說明，應為
    美術或圖形著作之重複製作，而非「衍生著作」，自訴人主
    張其有「衍生著作」，應受保護，並不可採。
四、綜上所述，自訴人僅係美商薩拉曼德公司之訴訟代理人，並
    非美商薩拉曼德公司所授予之專屬授權人，自訴人即非刑事
    訴訟法第319條所指之被害人，其竟以自己為被害人，以自
    己名義提起本件自訴，即有不合。原審不查，即以被告並未
    有自訴人所指違反著作權法行為，為實體判決，諭知被告均
    無罪，顯有不合。自訴人上訴意旨仍執前詞，認被告均已構
    成犯罪，指摘原判決為不當，雖無理由，然原判決既有可議
    ，自應由本院撤銷，改依刑事訴訟法第334條規定，諭知本
    件自訴不受理之判決。並不經言詞辯論。
據上論斷，應依刑事訴訟法第369條第1項前段、第364條、第334
條、第343條、第307條，判決如主文。
中    華    民    國    95    年    8    月    31    日
                  刑事第二庭審判長法  官  蔡國在
                                  法  官  王詠寰
                                  法  官  江振義
以上正本證明與原本無異。
如不服本判決，應於收受送達後十日內向本院提出上訴書狀，其
未敘述上訴之理由者並得於提起上訴後十日內向本院補提理由書
（均須按他造當事人之人數附繕本）。
                                  書記官  劉文美
中    華    民    國    95    年    8    月    31    日


司法院資訊處製作；財團法人民間司法改革基金會備份。
